臺灣臺北地方法院刑事判決　　　　　　　99年度易字第2720號
公　訴　人　臺灣臺北地方法院檢察署檢察官
被　　　告　黃世彰
　　　　　　王依瑩
上　一　人
選任辯護人　王琛博律師
上列被告等因妨害名譽案件，經檢察官提起公訴（99年度偵字第
1342號、99年度調偵字第671號），本院判決如下：
    主  文
黃世彰、王依瑩均無罪。
    理  由
一、公訴意旨以：被告黃世彰、王依瑩與告訴人周之文分別居於
    新北市○○區○○街109 巷14號1 樓、新北市○○區○○街
    90之8 號4 樓與新北市○○區○○街90號7 樓，3 人均為「
    青春望族社區」之住戶。緣被告黃世彰於民國95年間起，在
    「青春望族社區」90之8 號4 樓、同號7 樓走廊與8 樓至9
    樓之樓梯間、頂樓陽台水塔及地下停車場承租之停車格後方
    、地下1 樓儲藏室內裝設監視器，並於新北市○○區○○街
    90之8 號7 樓之前居所內，裝有監視主機，而與告訴人存有
    爭議，嗣被告黃世彰於97年間，對告訴人提出毀損告訴，經
    本署檢察官認告訴人犯罪嫌疑不足，以98年度偵字第2243號
    為不起訴處分，復經臺灣高等法院檢察署以98年度上聲議字
    第2677號處分書，駁回被告黃世彰之再議聲請確定，告訴人
    旋以上開不起訴處分書，認被告黃世彰涉犯誣告罪嫌，對被
    告黃世彰提起誣告之告訴。詎被告黃世彰心生不滿，竟意圖
    散布於眾，基於妨害名譽之犯意，於98年6 月5 日前某日時
    許，將其放置於新北市○○區○○街90之8 號7 樓之前居所
    監視器，所攝得告訴人與告訴人之女行經監視器前之畫面及
    翻拍照片，提供與年代網際事業股份有限公司（以下簡稱年
    代公司），並向年代公司指派採訪之記者投訴，告訴人先以
    反覆開關走廊電燈方式，造成監視器視光延遲反應，再動手
    把監視器轉壞等不實言論，供年代公司於98年6 月5 日18時
    至19時許之年代晚報節目中，製作標題為「監視器殺手－民
    眾怒控鄰居搞破壞」內容，為告訴人破壞被告黃世彰裝設監
    視器之不實新聞，貶損告訴人名譽；又被告黃世彰與王依瑩
    意圖散布於眾，均基於妨害名譽之犯意，於98年6 月6 日20
    時35分，在新北市○○區○○街90號地下1 樓，召開「青春
    望族社區」之區分所有權人會議，先由被告黃世彰、王依瑩
    於該會議中，散布內含告訴人與告訴人之女行經監視器前，
    翻拍照片之文宣，復由被告王依瑩以：「我真的有看著他把
    它（監視器）轉壞」等語，被告黃世彰則以：「你（周之文
    ）你今天真的親自動手就是轉壞了我的監視器那個是黏住的
    ，是一定要用力轉它才會壞掉…」等語，以此方式損害於告
    訴人之名譽；另被告黃世彰於98年6 月7 日23時25分，在其
    居所，利用電腦及網路設備，連上頂客社區網站（www.dk10
    1.com ），並在「臺北縣住戶自裝監視器鄰居控侵犯」一文
    內，刊登內容含有：「民居不是軍營，請把過去軍營中的手
    法忘記吧…就你是臺大教官也一樣…法院已判決黃世彰沒有
    侵犯到大家的隱私的事實，此案敗訴的是主委周之文…這位
    臺大教官（即周之文）卻履次摸黑私下動手，動手前還開關
    燈好幾次…」之評論文章，供不特定人觀覽，散布足以毀損
    告訴人名譽之文字，均致生損害於告訴人。因認被告2 人均
    涉犯刑法第310 條第2 項加重誹謗罪嫌等語。
二、按犯罪事實應依證據認定之，無證據不得認定犯罪事實；又
    不能證明被告犯罪者，應諭知無罪之判決，刑事訴訟法第15
    4 條第2 項、第301 條第1 項各有明文。再按刑法第310 條
    第1 項、第2 項誹謗罪成立，須對於具體「事實」指摘或傳
    述，足以毀損他人名譽者，始為刑法所制裁，至針對特定事
    項，依個人價值判斷而提出主觀意見及評論，縱其批評內容
    足令被批評者感到不快或影響其名譽，仍不構成誹謗罪；此
    乃因事實有能證明真實與否之問題，意見則為主觀之值判斷
    ，無所謂真實與否，在民主多元社會各種價值判斷皆應容許
    ，不應有何者正確或何者錯誤，而運用公權力加以鼓勵或禁
    止，僅能經由言論自由之市場機制，使真理愈辯愈明。又言
    論自由為人民基本權利，憲法第11條有明文保障，國家應給
    予最大限度維護，俾其實現自我、溝通意見、追求真理，及
    監督各種政治或社會活動之功能得以發揮。惟為兼顧對個人
    名譽、隱私及公共利益保護，法律尚非不得對言論自由依其
    傳播方式為合理限制。刑法第310 條第1 項及第2 項誹謗罪
    即係保護個人法益而設，為防止妨礙他人自由權利所必要，
    符合憲法第23條規定意旨。刑法第310 條第3 項前段，以對
    誹謗之事，能證明其為真實者不罰，係針對言論內容與事實
    相符者之保障，並藉以限定刑罰權之範圍，非謂指摘或傳述
    誹謗事項之行為人，必須自行證明其言論內容確屬真實，始
    能免於刑責。惟行為人雖不能證明言論內容為真實，但依其
    所提證據資料，認為行為人有相當理由確信其為真實者，即
    不能以誹謗罪之刑責相繩，亦不得以此項規定而免除檢察官
    或自訴人於訴訟程序中，依法應負行為人故意毀損他人名譽
    之舉證責任，或法院發現其為真實之義務（釋字第509 號解
    釋參照）。依上所述，刑法第310 條第1 項、第2 項誹謗罪
    成立，行為人除須具備誹謗故意外，若所指摘或傳述事實為
    真實，且與公益有關者，或依其所提證據資料，有相當理由
    確信其為真實者，即不能以誹謗罪相繩，必在合於刑法誹謗
    罪構成要件，並適用「真正惡意原則」及「真實抗辯原則」
    後，始認有誹謗罪成立。亦即，立法者在就人格名譽權與言
    論自由之基本權發生衝突時，首先選擇以干預強度較大刑法
    規範，來保護人民人格名譽權益，並藉由言論人所為事實陳
    述，係真實且與公益相關時，將之排除於誹謗罪處罰範圍外
    ，以作一價值權衡。此外，該事實陳述，係真實舉證責任，
    不應加諸於行為人，法院仍有真實發現義務，且對於所謂「
    能證明為真實」證明強度，不必達客觀真實，祇要行為人非
    故意捏造虛偽事實，或非因重大過失或輕率，而致所陳述者
    與客觀事實不符，皆應排除於誹謗罪之處罰範圍之外（釋字
    第509 號解釋參照）。
三、公訴人認被告2 人涉有前開誹謗罪嫌，係以告訴人之證述、
    被告2 人之供述、告訴人提供之98年6 月5 日18時至19時許
    年代新聞「監視器殺手─民眾怒控鄰居搞破壞」及98年6 月
    6 日20時35分「青春望族社區」區分所有權人會議之錄影光
    碟、譯文、檢察事務官勘驗筆錄、頂客社區網站網頁列印資
    料、本院98年度易字第1125號、臺灣高等法院98年度上易字
    第3053號判決為據。訊據被告黃世彰固坦承有向年代公司記
    者投訴及提供其裝設在新北市○○區○○街90之8 號7 樓監
    視器於97年3 月15日15時53分起至54分許、97年7 月26日13
    時25分起至29分止所錄得之畫面予年代公司製作新聞播出、
    在區分所有權人會議上與被告王依瑩發送上開監視器攝錄畫
    面之翻拍照片予住戶觀覽且指摘告訴人轉壞上開監視器，並
    在頂客社區網站刊登告訴人毀損上開監視器之文字，被告王
    依瑩亦坦承在區分所有權人會議上與被告王依瑩發送上開監
    視器攝錄畫面之翻拍照片及文宣予住戶觀覽，並發言指摘告
    訴人轉壞上開監視器等情不諱，惟堅決否認有何加重誹謗犯
    行，被告黃世彰辯稱：告訴人先後2 次向監視器動手，監視
    器先於97年3 月15日錄得監視器被轉動的聲音，佐以告訴人
    女兒與告訴人對談之內容，可知告訴人有動手轉動監視器，
    嗣監視器又於97年7 月26日錄得告訴人的手在監視器前摸索
    後螢幕的畫面就消失看不到，所以伊認為告訴人確實有轉壞
    監視器，伊不是故意妨害告訴人名譽，伊陳述的都是事實，
    之前伊告告訴人毀損不起訴後，告訴人反告伊誣告，伊為了
    自清才這麼做；被告王依瑩辯稱：伊於97年3 月15日在樓梯
    監聽到告訴人父女對話講到監視器，還有聽到轉監視器的「
    卡卡」聲，等他們走後伊過去看，就看到監視器鏡頭已經垂
    下來，於97年7 月26日伊在家中電腦螢幕上看到告訴人在監
    視器上動手等語。被告王依瑩之辯護人則以：本件乃源自告
    訴人與被告黃世彰、王依瑩等就居住之社區內公共區域監視
    器之架設、拆除之事而生，該監視器之拆遷爭議，攸關該社
    區住民之權益，被告王依瑩於區分所有權人會議中說明，係
    依公寓大廈管理條例之規定，本屬適法等語，資為被告王依
    瑩辯護。
四、程序方面
    按被告以外之人於審判外之言詞或書面陳述，除法律有規定
    者外，不得作為證據，刑事訴訟法第159 條第1 項定有明文
    ，此即學理上所稱之「傳聞證據排除法則」，而依上開法律
    規定，傳聞證據原則上固無證據能力，但如法律別有規定者
    ，即例外認有證據能力。又按被告以外之人於審判外之陳述
    ，雖不符同法第159 條之1 至之4 之規定，而經當事人同意
    作為證據，法院審酌該言詞陳述或書面陳述作成時之情況，
    認為適當者，亦得為證據。同法第159 條之5 第1 項定有明
    文。查本判決下列所引用之證據，其中除被告黃世彰、王依
    瑩以外之人之傳聞證據部分，均經被告2 人、辯護人及檢察
    官於本院準備程序及審理時同意作為證據使用，本院審酌該
    等傳聞證據作成時之狀況，並無違法或不當等不宜作為證據
    之情形，依前開說明，均得作為證據。
五、經查：
  (一)被告黃世彰在新北市○○區○○街90之8 號7 樓房屋門口走
    廊之左右2 側均各裝設一支監視器（以面向該房屋大門而言
    ，裝在右側者下稱右監視器，裝在左側者下稱左監視器），
    被告黃世彰從97年3 月15日右監視器、97年7 月26日左監視
    器攝得告訴人之聲音、畫面，認為其左監視器遭告訴人故意
    以手轉動造成毀損，因而向年代公司記者投訴「走廊的燈關
    掉再開，這樣來回好幾次，造成監視器的光圈會延遲反應，
    那拍攝的畫面就會不清楚，經過這些預先的動作之後，他再
    去動手，就是把監視器轉壞」等語，並將上開監視器錄影畫
    面提供年代公司於98年6 月5 日18時至19時製作「監視器殺
    手─民眾怒控鄰居搞破壞」之新聞播出，又於98年6 月6 日
    20時35分許，在「青春望族社區」區分所有權人會議中將上
    開監視器攝錄畫面之翻拍照片與被告王依瑩散布予住戶觀看
    ，由被告王依瑩在會議中指摘「我真的有看著他把它轉壞」
    ，接由被告黃世彰指摘「你今天真的親自動手就是轉壞了我
    的監視器那個是黏住的是一定要用力轉它才會壞掉」等語，
    嗣於98年6 月7 日23時25分被告黃世彰在頂客社區網站上刊
    登「民居不是軍營，請把過去軍營中的手法忘記吧... ，就
    你是台大教官也一樣... ，法院已經判決黃世彰沒有侵犯到
    大家的隱私的事實，此案敗訴的是主委周之文... ，這位台
    大教官卻屢次摸黑私下動手，動手前還開關燈好幾次」之文
    字等情，此經被告黃世彰及王依瑩坦承不諱，且有告訴人提
    供內容含有年代公司新聞報導、被告2 人在「青春望族社區
    」區分所有權人會議中分送照片予住戶觀看、被告王依瑩、
    黃世彰在同一區分所有權人會議中發言指摘告訴人轉壞監視
    器之錄影光碟1 片、上開光碟片之翻拍照片共12紙、檢察事
    務官勘驗上開光碟片之勘驗筆錄、被告手繪監視器位置圖、
    頂客社區網站網頁列印各1 份附卷可稽（99年度偵字第1342
    號卷第6 頁至第11頁、第47頁、第48頁、第53頁、99年度他
    字第628 號卷第10頁至第14頁），是此部分事實，堪以認定
    。
  (二)被告2 人指稱告訴人毀損左監視器之情事，經被告黃世彰提
    出97年3 月15日、97年7 月26日監視器錄影光碟供本院調查
    。經本院當庭勘驗97年3 月15日右監視器錄影光碟，其內容
    如下（本院卷第92頁反面）：
    於15：53：4 ，告訴人與其女開門走到走廊。
    於15：53：9 ，告訴人走到樓梯口，並開走廊電燈。
    於15：53：25，告訴人關走廊電燈。
    於15：53：40，告訴人開走廊電燈，其女說「爸爸，你說什
                  麼監視器」。
    於15：53：43，告訴人說「這邊看到有沒有」。
    於15：53：52，錄得「卡拉拉」的聲音。
    於15：53：54，錄得「卡拉拉」的聲音，告訴人之女說「他
                  指著我們喔，他們指著我們喔」。
    於15：54：8 ，告訴人走近拍攝之錄影鏡頭，其女說「爸爸
                  你說以後不要跟小丸好喔」。
    另經本院當庭勘驗97年7 月26日左監視器錄影光碟，其內容
    如下（本院卷第92頁反面、第93頁）：
    於13：25：37，告訴人從鏡頭後方朝鏡頭前方走去，告訴人
                  之女在後跟隨告訴人。
    於13：26：1 起，告訴人返身走向鏡頭並消失在鏡頭中，其
                  女亦跟在後面。
    於13：28：50，告訴人之女從鏡頭後方跑向鏡頭前方。
    於13：28：55，一隻手伸出擋住鏡頭，鏡頭畫面變黑，其後
                  手又離開，攝得半張臉，該隻手又在鏡頭前
                  摸索。
    於13：29：1 ，鏡頭畫面消失，並出現vedio lost。
    自上開勘驗內容得知，於97年3 月15日15時53分許起，告訴
    人曾先將被告黃世彰架設之左監視器指給告訴人之女看，告
    訴人之女因而知悉被告黃世彰架設之左監視器朝向告訴人之
    住處拍攝，且於告訴人與其女對話間，傳出機器轉動時所發
    出「卡拉拉」的聲音，其後告訴人之女向告訴人確認告訴人
    是否確實要求其女不要與被告黃世彰之女兒玩等過程，而可
    推知告訴人之女因不解告訴人與被告黃世彰間之嫌隙，在向
    告訴人確認是否以後不可以再與被告黃世彰之女兒玩之前，
    告訴人應有告知告訴人之女不要再與被告黃世彰之女兒往來
    一事，應可認定。又從告訴人及其女手中並無持有任何可製
    造聲響之機器，該「卡拉拉」的聲音係從左監視器本身傳來
    ，應屬合理之推論。綜合上情以觀，告訴人既先告知其女其
    屋外架設有監視器，嗣左監視器傳出異響後，告訴人復要求
    其女不要與被告黃世彰之女兒玩，足見被告2 人認為告訴人
    當時動手轉動左監視器鏡頭致左監視器毀損一事所憑依據，
    係上開監視錄影器所攝錄之畫面及聲音，而非被告2 人自行
    捏造，至為顯然。另自告訴人及其女於97年7 月26日13時25
    分起在左監視器前來回走動，告訴人朝左監視器之方向往回
    走後，未久，監視器攝得一隻手在鏡頭前摸索，其後電腦螢
    幕中攝錄畫面消失而出現vedio lost的字樣觀之，如非該左
    監視器已喪失拍攝畫面之功能，電腦螢幕自不應呈現vedio
    lost之字樣，且左監視器喪失拍攝畫面之功能係在鏡頭前出
    現一隻手摸索後，隨即發生喪失拍攝畫面功能之情形，而左
    監視器架設之走廊上原僅有告訴人及告訴人之女在走廊上來
    回行走，以左監視器架設之高度而言，並非告訴人之稚女所
    觸手可及，且從被告黃世彰架設之監視器攝錄前開告訴人於
    97年3 月15日之畫面，可知其對被告黃世彰架設之左監視器
    已有所不滿，是被告2 人指摘告訴人伸手轉動左監視器造成
    左監視器拍攝畫面功能喪失，即告訴人動手損壞左監視器，
    即非無據，亦堪認其有相當之理由確信其指摘之內容為真實
    。是其後被告黃世彰向年代公司記者投訴、在頂客社區網站
    上刊登文章、被告黃世彰、王依瑩在「青春望族社區」區分
    所有權人會議上指摘告訴人有動手轉壞被告黃世彰架設之監
    視器，則難認被告2 人主觀上有何明知不實而為虛構之情事
    。又被告黃世彰架設之左監視器於97年3 月15日15時53分52
    秒、同日15時53分54秒錄得機器發出「卡拉拉」的聲音前，
    告訴人確有於同日15時53分9 秒、25秒、40秒分別將走廊電
    燈打開、關上、再打開，以當時正值下午時分，陽光正熾，
    告訴人實無理由反覆開關走廊電燈，並在動手轉動監視器前
    打開走廊電燈，是被告黃世彰向年代公司記者投訴指稱告訴
    人「以反覆開關走廊電燈方式造成監視器視光延遲反應，再
    動手把監視器轉壞」等語，及在頂客社區網站張貼「告訴人
    屢次摸黑私下動手，動手前還開關燈好幾次」等文字，可認
    被告此部分事實之陳述確有憑藉證據資料，而可以證明其有
    理由確信其所為言論為真實，即無誹謗之故意。
  (三)況社區架設監視器是否為社區居民之普遍需求？監視器架設
    之區域是否應及於全面性的公共空間，而以個人隱私交換社
    區安全？是否允許私人以保護安全為由在非私人空間架設監
    視器等議題，攸關社區安全，而應由全體社區居民溝通討論
    ，被告2 人所指述告訴人毀損被告黃世彰架設之監視器，與
    社區整體居民之公共利益有關，而非僅涉及私德，是被告2
    人指摘之具體事實，依據刑法第310 條第3 項之規定，當屬
    不罰，自不能對其論以同條第1 項之誹謗罪。
  (四)至於臺灣臺北地方法院檢察署前以98年度偵字第2243號就告
    訴人毀損被告黃世彰架設之左監視器之案件為不起訴處分，
    其理由為告訴人否認毀損犯行，及被告王依瑩證稱其僅看到
    告訴人將鏡頭轉向，並無拔下或毀壞等語為其論據，並未就
    監視器攝錄畫面中告訴人之舉動與左監視器毀損間認定因果
    關係。然刑法之毀損罪並不處罰過失，被告黃世彰指摘告訴
    人轉壞左監視器一事，雖舉上開監視器錄影畫面欲證明告訴
    人確有轉動監視器鏡頭，惟告訴人轉動監視器鏡頭之目的無
    非不希望監視器鏡頭朝其住處門口拍攝以保護其住家隱私，
    其主觀上未必認識其行為將導致監視器毀損，而有毀損之故
    意，故而未能以告訴人有動手轉動監視器鏡頭，即認定檢察
    官上開不起訴處分之結論有誤，附此敘明。
六、綜上所述，檢察官所指被告黃世彰向年代公司記者投訴並提
    供影片供製作新聞播送、在頂客社區網站刊登文章、及與被
    告王依瑩在「青春望族社區」所有權人區分會議上指摘告訴
    人毀損被告黃世彰架設之監視器，均有法定免責事由存在，
    而不能對之論以誹謗罪之刑責，而被告2 人所為上開各該具
    體事實之公開傳述、指摘，相較於告訴人客觀上可能受到之
    人格名譽損害，仍應認係憲法上言論自由保障之範疇。此外
    ，本院復查無其他積極證據足認被告2 人有檢察官所指之上
    述犯行，揆諸首開說明，公訴人既不能證明被告2 人犯罪，
    依法自應為無罪之諭知。
據上論斷，應依刑事訴訟法第301 條第1 項前段，判決如主文。
本案經檢察官柯木聯到庭執行職務。
中    華    民    國   100    年    6     月    13    日
                  刑事第十八庭  法  官  林芳華
以上正本證明與原本無異。
如不服本判決應於收受送達後10日內向本院提出上訴書狀，並應
敘述具體理由；其未敘述上訴理由者，應於上訴期間屆滿後20日
內向本院補提理由書（均須按他造當事人之人數附繕）「切勿逕
送上級法院」。
                                書記官  林鈴芬
中    華    民    國   100    年    6     月    13    日